【裁判字號】    97,重訴,34
【裁判日期】    971230
【裁判案由】    損害賠償
【裁判全文】
臺灣高等法院臺中分院民事判決          97年度重訴字第34號
原      告  丙○○
訴訟代理人  丁○○
被      告  甲○○
            乙○○
上列當事人間因傷害案件刑事訴訟事件，原告提起附帶民事訴訟
，請求損害賠償事件，經本院刑事庭裁定（本院97年度附民字第
65號）移送民事庭審判，本院於97年12月16日言詞辯論終結，判
決如下：
    主  文
被告應連帶給付原告新台幣壹佰陸拾捌萬零捌佰零伍元，及自民
國97年8月5日起，至清償日止，按年息百分之五計算之利息。
原告其餘之訴駁回。
訴訟費用由被告等連帶負擔四分之一，餘由原告負擔。
本判決原告勝訴部分，於原告以新台幣貳拾萬元供擔保後，得為
假執行。但被告等於假執行程序實施前，如以新台幣壹佰陸拾捌
萬零捌佰零伍元為原告供擔保，得免為假執行。
    事實及理由
一、原告起訴主張：被告甲○○於民國96年2月18日（即農曆大
    年初一）晚上11時30分許，在臺中縣太平市○○路七號林瑞
    豐家中，與丙○○、林恆瑤、林德欣及林詳復等人打麻將及
    喝酒時，甲○○及丙○○因細故發生口角爭執，丙○○乃提
    議甲○○出去論輸贏，而當甲○○從廚房起身要前往客廳正
    步下台階時，丙○○突然以腳從甲○○背後踹甲○○一下，
    致甲○○因此跌倒在地，此舉遂引發甲○○與一姓名年籍不
    詳之成年男子之不滿，二人乃基於傷害之犯意聯絡，共同以
    拳打腳踢毆打丙○○身體，致丙○○因此受傷而昏倒在地。
    」「乙○○聽聞丙○○與甲○○雙方有爭執情事，為替甲○
    ○出氣，卻不顧丙○○當時已失去意識毫無反應之情形下，
    即基於傷害之犯意，貿然對丙○○頭部猛力攻擊，致丙○○
    受傷因此更加嚴重，鮮血不斷從鼻孔及嘴巴流出，進而造成
    丙○○因此受有頭部外傷併左側硬腦膜下出血及左額葉腦內
    出血等重大難治之重傷害。」原告丙○○因此重傷，共計住
    院開刀二次，期間分別為96年2月19日至96年3月7日、96年4
    月10日至96年4月17日，共計花費醫療費用新台幣（以下同
    ）60,901元。原告住院期間尚聘請專人看護，以每日看護費
    用2,000元計，共計18日，看護費用共計花費36,000元。（
    起訴後，於96年4月17日後住院接受顱骨成型手術，須再聘
    請看護），總計付出看護費用計13萬4仟2佰元，有收據為憑
    。按原告丙○○受此重傷害，腦部已遺留重大傷害，且有癲
    癇後遺症，日後已根本不適合從事任何正常體力能負荷之工
    作，對照勞工保險殘廢給付標準表，殘廢等級應屬七級：中
    樞神經系統遺存顯有障害，終身只能從事輕便工作者，喪失
    勞動能力69.21％。查原告正值壯年，每年收入約為48萬元
    ，輒每年減少收入約33萬2仟2佰元，原告目前為43歲，倘原
    告得工作至六十歲，輒共計減少收入為5,647,400元（332,2
    00×17）。原告正值壯年，受此重傷且終身遺留癲癇症狀，
    所受精神戕害，不言自明，爰依民法第195條之規定請求賠
    償精神損害200萬元，按「數人共同不法侵害他人之權利者
    ，連帶負損害賠償責任。」、「不法侵害他人之身體或健康
    者，對於被害人因此喪失或減少勞動能力，或增加生活上之
    需要時，應負損害賠償責任。」民法第185條第1項前段，第
    193條第1項分別著有明文。查原告丙○○因被告等之共同侵
    權行為，致造成重傷害，爰依刑事附帶民事訴訟，提起本件
    之訴，聲明求為命被告等連帶給付原告7,744,301元及自附
    帶民事訴訟起訴狀繕本送達之翌日起至清償日止，按年息百
    分之五計算之利息。並願供擔保，請准予宣告假執行。
二、被告等則以：對傷害原告而被判刑確定並不爭執。惟原告之
    請求並不合理，因為原告住院開刀住加護病房期間，並不須
    另請看護，且原告平時並沒有固定的工作，經常喝酒與人糾
    紛打架、賭博、游手好閒，其請求勞動能力損失亦不合理。
    被告等均做零工，無能力賠償等語，資為抗辯。求為判決駁
    回原告之訴。
三、經查，被告甲○○在刑事案件雖否認有傷害原告，並辯稱：
    當時是丙○○一直罵三字經，伊不想理他，但丙○○卻從後
    面踢伊腰部，伊手因此受傷，然伊並未毆打丙○○，不知道
    為何丙○○會倒在地上，伊亦未看到乙○○毆打丙○○云云
    。被告乙○○固不否認毆打丙○○，然矢口否認涉有重傷害
    或傷害致重傷之犯行，辯稱：伊剛下車進到林瑞豐的庭院時
    ，聽到冬瓜（即丙○○）與甲○○剛才發生爭執，當時丙○
    ○被扶著，頭低低的，伊為替甲○○出氣所以才用手打丙○
    ○的下巴一下，沒對他拳打腳踢，伊是由下往上打丙○○的
    臉頰，因為當時是由林德欣和林恆瑤左右兩邊扶著丙○○，
    丙○○臉部朝下，所以伊才打丙○○之臉頰，不可能傷得這
    麼重云云；惟查，被害人丙○○在刑事案件偵審中，一再指
    證其遭被告甲○○與另一不詳姓名之男子共同毆打，復經證
    人許進安、林恆瑤、林德欣等人指證在卷。被告甲○○於警
    詢及偵查中亦供承：伊當天前往林瑞豐住處拜年順便看有沒
    有人可打麻將，剛進門時發現丙○○（冬瓜）與人爭吵，但
    伊跟鄭民說你有喝酒不要與人爭吵，丙○○就一直罵伊三字
    經，伊不理會他便走向樓梯（3階）下客廳，這時突然丙○
    ○用腳踢中伊腰部，導致伊差點跌倒，並用右手壓在地上導
    致骨折等語（參警卷第9頁、偵卷第14頁）。雖被告甲○○
    於原審96年10月9日審理期日供稱：當天伊跟林詳復聽到裡
    面很吵，伊等就進去看，剛好看到冬瓜和林德欣在吵架，他
    們在麻將桌那邊大聲吵架，伊當時在客廳，他們在廚房，後
    來林詳復就進去廚房，叫他們不要那麼大聲，冬瓜就用三字
    經罵林詳復，你是我的姪子輩；伊聽了，也進去，責問丙○
    ○就算是你的姪子輩，在過年期間也不應該這樣罵人，丙○
    ○就要找伊打架，伊不理他，伊要走了，丙○○就從伊後面
    的腰際踹一下，伊就整個人從廚房的樓梯跌到客廳；伊跌倒
    之前林詳復走在伊的前面，伊跌倒時伊一手抓住林詳復的衣
    服，沒有抓衣服的另外一支手因為身體跌落地上，而撞到地
    上，伊跌倒之後，背部又被打一下，但是不知道是誰打的，
    然後林詳復扶伊起來，就聽到後面有人講說冬瓜你怎麼踢阿
    弟（即甲○○），當時很亂，林詳復將伊扶起後，伊回頭，
    就看冬瓜倒在地上，冬瓜一直看著伊。里長的先生林瑞豐就
    說不要理他，他喝醉了，他說要叫人家送丙○○回家，不要
    理他。那時伊就走出去門口等語（見刑事一審卷第70頁）。
    然依其此部分所供，其係見同行之林詳復遭丙○○辱罵，仍
    為林詳復出氣而斥責丙○○，丙○○改以三字經對其辱罵，
    並要找其到外面打架，衡之常情，一般人當無法忍受丙○○
    在眾人面前無端辱罵之囂張，而其卻能忍受辱罵，甚且於冷
    不防遭丙○○自後猛踹致跌倒骨折，竟仍未予理會？顯見甲
    ○○所供其遭丙○○辱罵及腳踹致骨折後對丙○○仍未予理
    會云云，有違常情。此外，復有診斷證明書、照片及國軍臺
    中總醫院病歷資料在卷可稽，而證人丙○○於遭被告甲○○
    等人毆打後，即昏倒在地，亦經上揭各證人證述無訛，被告
    甲○○與不詳成年男子共同於上開時地毆打丙○○成傷，事
    證明確，被告甲○○之抗辯，自不足採。
四、又查乙○○因聽聞丙○○與甲○○雙方之不快，為替甲○○
    出氣，竟不顧丙○○已受傷不輕，卻仍出拳對丙○○頭部猛
    力攻擊，使丙○○受創益重，鮮血從鼻孔及嘴流出等情，亦
    據證人許進安、林瑞豐、林恆瑤、林德欣等人分別在刑事案
    件偵審中結證在卷，被告乙○○對其出手毆打原告丙○○頭
    部一節亦不否認。此部分事實亦堪信為真實。
五、原告丙○○原已遭被告甲○○與不詳男子共同毆打後倒地不
    起，惟並未出血，業據上揭證人證述在卷，嗣再經乙○○出
    手毆擊，造成丙○○受有頭部外傷併左側硬腦膜下出血及左
    額葉腦內出血，經許進安駕車急將丙○○送往國軍臺中總醫
    院進行開顱併血塊清除手術後，丙○○因頭部傷害產生時常
    頭部暈眩、部分記憶受損及全身性抽搐癲癇等後遺症，固有
    國軍臺中總醫院之診斷證明書、照片及病歷資料在卷可稽，
    並經國軍臺中總醫院於96年6月29日函覆原審法院稱：丙○
    ○其症狀為右側肢體乏力、肌力四分、言語困難，因語言中
    樞損傷，有頭暈及部分記憶受損，但無癲癇發生，惟腦實質
    損傷虛（應係「須」之誤植）服用預防性抗癲癇藥物一年，
    目前後遺症有右側肢體乏力及言語困難等情，有該院96年6
    月29日醫質字第0960002958號函在卷可憑（原審96年訴字第
    2043號刑事卷第30頁）。惟其經門診追蹤治療後，經本院刑
    事庭送請該院就丙○○之傷勢是否已達重傷害程度乙情再為
    鑑定結果為：「……二、鑑定日期及地點：民國97年6月16
    日（下略）。三、理學檢查：12對顱神經功能正常（看、聽
    、說、嗅），四肢活動正常、說話反應稍慢。……六、結論
    ：該員未有神經功能明顯重大損害，然原本謀職功能有部分
    損失」，有該院97年7月2日醫中企管字第0970002777號函附
    神經外科鑑定報告書在卷足憑（本院97年上訴字第318號刑
    事卷第71-72頁），甲○○因而被判處有期徒刑8月，減為有
    期徒刑4月，並准予易科罰金，乙○○亦被判處有期徒刑1年
    10月，減為有期徒刑11月確定，有調取之刑事卷可按。
六、按因故意或過失不法侵害他人之權利者，負損害賠償責任。
    數人共同不法侵害他人之權利者，連帶負損害賠償責任，不
    能知其中孰為加害人者亦同。又不法侵害他人之身體或健康
    者，對於被害人因此喪失或減少勞動能力，或增加生活上之
    需要時，應負賠償責任。又不法侵害他人之身體、健康、名
    譽、自由、信用、隱私、貞操，或不法侵害其他人格法益而
    情節重大者，被害人雖非財產上之損害亦得請求賠償相當之
    金額。民法第184條第1項、第185條第1項、第193條第1項、
    第195條第1項定有明文。又數人所為之行為，雖未能具體的
    辨別孰為侵害他人權利的行為，但均有侵害他人權利之危險
    性，故共同危險行為的共同關聯性即為數人共同為不法的行
    為，共同行為間無需有意思聯絡，凡參加集體行為的共同行
    為人即足當之。又「……共同侵權行為人間不以有意思聯絡
    為必要，數人因過失不法侵害他人之權利，苟各行為人之過
    失行為，均為其所生損害之共同原因，即所謂行為關聯共同
    ，亦足成立共同侵權行為，依民法第185條第1項前段之規定
    ，各過失行為人之被害人負全部損害之連帶賠償責任。」（
    最高法院67年台上字第1737號判例參照）本件被告二人對原
    告丙○○之傷害，雖時間有先後，亦不能證明其有共同認識
    之意思聯絡，然其客觀上，對原告丙○○之傷害，具有客觀
    之共同關聯性，因此雖不能證明何人之加害行為導致丙○○
    之傷勢嚴重，故就丙○○之傷害而生之增加生活上負擔，減
    少勞動能力及非財產上之損害，自應負連帶賠償責任。原告
    丙○○請求其連帶負責賠償，自屬依法有據。
七、原告請求被告賠償醫療費用6萬零901元，此部分為被告所不
    爭執，自應准許。又原告請求被告賠償看護費用，於起訴時
    請求3萬6仟元，於訴訟中提出交付看護費用之收據，金額為
    13萬4200元，期間共61天，依此核算，每日為22,000元，然
    原告起訴時自陳每日為2000元之看護費用，經審核其提出之
    診斷證明書（國軍台中總醫院附設民眾診療服務處所出具）
    記載，原告於96年2月18日急診就醫，並接受緊急開顱併血
    塊清除手術，於96年3月7日共計住院18日，96年4月10日至
    96年4月17日住院，96年4月12日接受顱骨成形手術，則自96
    年2月19日起至96年4月17日日止共計57天，自須聘請看護，
    乃屬當然之理。則以原告自陳每日看護費用2000元計算，應
    為114,000元，原告之請求在此範圍應有理由，逾此部分之
    請求（每日2,200元計算共61天，超過每日2000元及共57天
    部分，亦應予扣除），被告抗辯原告事實上未請看護，或金
    額過高云云。然原告縱使自己親屬自行看護，其基於親情間
    之恩惠，亦不應由被告享有，依法亦可請求被告賠償之理由
    ，被告之抗辯自不足採。以上為原告因受傷害，增加生活上
    之需要所支付，請求被告連帶賠償，自屬應予准許。
八、又原告主張其受傷害而減少勞動能力，對照勞工保險殘廢給
    付標準表，其殘廢等級應屬七級，喪失勞動能力69.21％，
    其正值壯年，每年收入為48萬元，每年至少減少收入約33萬
    2200元，目前為43歲，工作至60歲，尚有共計17年之減少收
    入為564萬7400元，應由被告連帶賠償云云。雖據提出在職
    證明書為證，惟為被告所否認。原告亦承認非固定之每月收
    入，有工作才有收入，但同意依基本工資計算其勞動能力之
    損害。此亦為被告所不爭執。經本院函請國軍台中總醫院神
    經外科鑑定結果，據其提出之報告稱：原告12對顱神經功能
    正常（看、聽、說、嗅），四肢活動正常，感覺功能正常，
    說話反應稍慢。其診療狀況評估：術後經常頭暈，無法專心
    ，無法勝任原來之駕駛工作，自行騎機車至院就診，不敢自
    己開車，因反應較慢，目前謀職困難等情，有該院97年11月
    18日醫中企管中字第0970004915號函檢送之鑑定報告書可稽
    。又據同院附設民眾診療服務處於97年7月15日出具之診斷
    證明書記載，原告因精神遺存顯著之障礙，終生不能從事任
    何工作。惟原告既同意依基本工資計算其勞動能力之損害，
    並以減少勞動能力之比率為69.21％計算，揆諸一般勞動能
    力之損害，並非無據，自應依此標準予以計算，被告抗辯原
    告並無工作云云，並未舉證證實，自不足採。依基本工資每
    月為17,280元，每年為207,360元，依原告主張減少勞動能
    力之比率為69.21％，共計至60歲尚有17年之工作時間，依
    霍夫曼計算法按年利率5％計算扣除中間利息後，原告之請
    求金額為50萬5904元（計算式：17280元×12×69.21％×
    0.20736＝505,904元），逾此部分之請求，亦無理由。
九、又不法侵害他人之身體或健康，被害人雖非財產上之損害，
    亦得請求賠償相當之金額。原告以其正值壯年，受此重傷且
    終身遺留癲癇症狀，所受精神戕害請求賠償非財產上之損害
    200萬元。經本院函請國軍台中總醫院神經外科鑑定結果，
    據其提出之報告稱：原告12對顱神經功能正常（看、聽、說
    、嗅），四肢活動正常，感覺功能正常，說話反應稍慢。其
    診療狀況評估：術後經常頭暈，無法專心，無法勝任原來之
    駕駛工作，自行騎機車至院就診，不敢自己開車，因反應較
    慢，目前謀職困難等情，有該院97年11月18日醫中企管中字
    第0970004915號函檢送之鑑定報告書可稽。又據同院附設民
    眾診療服務處於97年7月15日出具之診斷證明書記載，原告
    因精神遺存顯著之障礙，終生不能從事任何工作。則原告所
    受之精神打擊，自至為痛苦，請求被告賠償非財產上之損害
    ，自屬有據。審酌兩造因過年喝酒而生糾紛，並發生打架而
    造成重大之傷害，原告為國中畢業，平時與母親、哥哥同住
    ，以打零工為生，有房屋一棟；被告甲○○為高中畢業，在
    其姊之工廠工作，每月有2萬多元之收入，與父母同住，小
    孩一人讀大學二年級，名下有房屋2棟，被告乙○○則為國
    中畢業，受僱做鐵棟房屋建造之零工，每月收入不定，有母
    親及弟弟一家人共6人共同生活，名下無任何財產等情，業
    據本院依稅務電子閘門財產所得調件明細表查明在卷，認原
    告請求被告賠償非財產上之損害，以100萬元為相當，原告
    超過部分之請求，不應准許。
十、綜上所述，原告之請求合計醫療費用6萬零901元、看護費用
    114,000元，勞動能力損失50萬5904元，非財產上之損害為
    100萬元，合計應命被告等連帶給付原告168萬零805元，及
    自附帶民事起訴狀送達之翌日（民國97年8月5日）起至清償
    日止按年息百分之五計算之利息部分，為有理由，超過部分
    為無理由，爰分別為准駁。又原告陳明願供擔保，請准予宣
    告假執行，因酌定相當之擔保金額為准許。又為顧及被告之
    利益，依職權准被告於假執行程序實施前，預供擔保，而免
    為假執行。
十一、據上論結，原告之訴為一部有理由，一部無理由，依民事
      訴訟法第79條但書、第85條第2項、第390條第2項、第392
      條判決如主文。
中    華    民    國    97    年    12    月    30    日
                  民事第三庭    審判長法  官  陳照德
                                      法  官  朱  樑
                                      法  官  李平勳
以上正本係照原本作成。
如對本判決上訴，須於收受判決送達後二十日內向本院提出上訴
書狀，其未表明上訴理由者，應於提出上訴後二十日內向本院提
出上訴理由書（須按他造人數附具繕本）。
上訴時應提出委任律師為訴訟代理人之委任狀。具有民事訴訟法
第四百六十六條之一第一項但書或第二項之情形為訴訟代理人者
，另應附具律師及格證書及釋明委任人與受任人有該條項所定關
係之釋明文書影本。
                                      書記官  茆亞民
中    華    民    國    97    年    12    月    31    日
                                                      Ａ


司法院資訊處製作；財團法人民間司法改革基金會備份。
